臺灣桃園地方法院刑事判決　　　　　　　99年度易字第1143號
公　訴　人　臺灣桃園地方法院檢察署檢察官
被　　　告　王黃春玉
上列被告因竊佔案件，經檢察官提起公訴（98年度偵字第 24177
號），本院判決如下：
    主  文
王黃春玉意圖為自己不法之利益，而竊佔他人之不動產，處有期
徒刑陸月，如易科罰金，以新臺幣壹仟元折算壹日。
    事  實
一、王黃春玉明知坐落桃園縣楊梅市○○○○段大金山下小段45
    -6、44-46 地號土地均係祭祀公業黃兆慶嘗所有之土地，且
    黃哲鍾係該祭祀公業之管理人，未經祭祀公業黃兆慶嘗管理
    人之同意，不得使用上開土地，竟意圖為自己不法之利益，
    於民國98年8 月間某日，擅自在前開土地上搭建鐵皮鋼構建
    物1 棟供己使用，竊佔如土地複丈成果圖（詳見附件）所示
    之113 平方公尺土地。
二、案經祭祀公業黃兆慶嘗總幹事黃哲友訴由桃園縣政府警察局
    楊梅分局報告臺灣桃園地方法院檢察署檢察官偵查起訴。
    理  由
壹、程序事項：
一、按除顯有不可信之情況外，公務員職務上製作之紀錄文書、
    證明文書，亦得為證據，刑事訴訟法第159 條之4 第1 款定
    有明文，此條文賦予公文書具有證據適格之能力，作為傳聞
    證據之除外規定。查卷附桃園縣楊梅市○○○○段大金山下
    小段45-6、44-46 地號土地登記謄本、桃園縣政府90年11月
    2 日90府民禮字第222881號函文、桃園縣楊梅鎮公所95年 1
    月13日桃楊鎮民字第0950001054號函文，以及桃園縣楊梅鎮
    公所97年12月24日桃楊鎮民字第0970036657號函文，性質皆
    屬各承辦公務員依據其職權於通常職務過程所須製作之證明
    文書、紀錄文書，且就其製作之性質觀察，並無顯有不可信
    之狀況，自均具有證據能力。
二、次按「被告以外之人於審判外之陳述，雖不符刑事訴訟法第
    159 條之1 至第159 條之4 之規定，而經當事人於審判程序
    同意作為證據，法院審酌該言詞陳述或書面陳述作成時之情
    況，認為適當者，亦得為證據。當事人、代理人或辯護人於
    法院調查證據時，知有刑事訴訟法第159 條第1 項不得為證
    據之情形，而未於言詞辯論終結前聲明異議者，視為有前項
    之同意。」，刑事訴訟法第159 條之5 亦有明定。查本判決
    所引用以下審判外作成之相關供述證據，公訴人及被告王黃
    春玉於本院準備程序、審判期日均表示無意見而不予爭執，
    亦未於言詞辯論終結前聲明異議，本院審酌上開證據資料製
    作時之情況，尚無違法取得及證明力明顯過低之瑕疵，認以
    之作為證據應屬適當，而其餘所依憑判斷之非供述證據，本
    院亦查無有何違反法定程序取得之情形，且上開各該證據均
    經本院於審判期日依法進行證據之調查、辯論，被告於訴訟
    上之防禦權，已受保障，故上開證據資料均有證據能力。
貳、實體事項：
一、訊據被告王黃春玉就於98年8 月間，在坐落桃園縣楊梅市○
    ○○○段大金山下小段45-6及44-46 地號土地上搭建鐵皮屋
    等情固供認屬實，惟矢口否認有何竊佔之犯行，辯稱：其父
    親黃哲雄係祭祀公業黃兆慶嘗之管理人，而黃哲雄生前業於
    93年6 月19日將上開土地授權其管理，其使用上開土地是本
    於管理權限，自非竊佔云云。經查：
(一)、被告未經祭祀公業黃兆慶嘗管理人之授權或同意，即於98年
    8 月間，在該祭祀公業所有之坐落桃園縣楊梅市○○○○段
    大金山下小段45-6及44-46 地號土地上搭建鐵皮鋼構建物 1
    棟，經偵查檢察官會同地政事務所人員至現場實地勘測結果
    ，測得其佔用上開土地之面積達113 平方公尺一節，業據證
    人黃哲友即祭祀公業黃兆慶嘗總幹事於本院審理時證稱：祭
    祀公業黃兆慶嘗管理規章規定女子無繼承權，該規章有發送
    給每位派下員包括被告父親知悉。98年8 月24日發現被告僱
    請怪手司機、指揮施工人員在上開土地搭建鐵皮屋後，即報
    請桃園縣政府拆除違建，會同檢察官至現場勘驗時，鐵皮屋
    的基座仍在等情甚詳（見本院卷第16、第16頁背面、第17頁
    背面），並經被告於警詢、偵訊及本院訊問時坦承確於98年
    8 月間，在祭祀公業黃兆慶嘗所有之上開土地搭建鐵皮屋等
    語屬實（見98年度偵字第24177 號卷第6 頁、第165 頁，99
    年度審易字第1756號卷第16頁背面），且於檢察官偵訊時亦
    供認上開45-6地號土地是黃兆慶嘗的土地，祭祀公業現在的
    管理人是黃哲鍾，黃哲鍾是從95年開始管理等語不諱（見98
    年度偵字第24177 號卷第165 頁），此外，復有桃園縣楊梅
    市○○○○段大金山下小段45-6、44-46 地號土地登記謄本
    、桃園縣政府處理興建中違章建築聯合稽查通知單翻拍照片
    、勘驗筆錄、現場照片27張，以及桃園縣楊梅地政事務所99
    年7 月2 日楊地測字第0996000345號函暨檢附之土地複丈成
    果圖等證在卷可稽（見98年度偵字第24177 號卷第17頁、第
    214 至215 頁、第172 至178 頁、第26至29頁、第82至88頁
    ）。
(二)、被告雖以前揭情詞置辨，並提出臺灣新竹地方法院68年1 月
    18日68年度認字第61號認證之委任管理不動產書，及其與黃
    哲雄簽立之授權書影本各1 份（見98年度偵字第24177 號卷
    第18至21頁、第23至24頁）為證，然查：
(1)、祭祀公業黃兆慶嘗自69年3 月27日起至95年1 月13日間經主
    管機關桃園縣政府備查之歷任管理人乃黃標金、黃水埕、黃
    春其、黃鼎盛、黃鼎興、黃成福、黃標輝等人，嗣祭祀公業
    黃兆慶嘗於95年1 月1 日召開派下員大會，改選新任管理人
    為黃哲鍾，經桃園縣楊梅鎮公所於95年1 月13日同意備查，
    被告及其父黃哲雄均不在上開經備查之管理人名單中，有桃
    園縣楊梅鎮公所97年12月24日桃楊鎮民字第0970036657號函
    文及95年1 月13日桃楊鎮民字第0950001054號函文說明綦詳
    ，有上開函文各乙紙存卷可憑（見98年度他字第3469號卷第
    36頁，98年度偵字第24177 號卷第13頁），自堪信為真實。
(2)、而細譯被告所提臺灣新竹地方法院68年1 月18日68年度認字
    第61號認證之委任管理不動產書，其上僅約定「立委任書人
    黃兆慶祭祀公業管理人黃標仙…特委任黃哲雄、黃哲鄉二君
    （以下簡稱乙方）為共同管理人，其權限如左：一乙方自即
    日起接管該祭祀公業，並向地政機關登記為管理人，期間至
    新管理人合法改選產生日為止。…」等內容（見98年度偵字
    第24177 號卷第20至21頁），既被告之父黃哲雄從未向地政
    機關登記為祭祀公業黃兆慶嘗之管理人，復未經該祭祀公業
    派下員大會選任為管理人，實難憑上開文書即可認定黃哲雄
    為該祭祀公業之合法管理人。
(3)、按祭祀公業之管理人基於派下員之選任（委任）取得之管理
    權，因管理人之死亡而消滅，其管理人之身分非得依一般親
    屬關係由其法定繼承人繼受，祭祀公業之管理權有專屬性，
    不得為法定繼承人繼承之標的（最高法院著有78年台抗字第
    323 號裁定要旨及最高行政法院著有72年判字第1034號判決
    要旨足資參照）。此乃祭祀公業派下員係信任管理人之品行
    、能力方予推舉選任，性質上不得隨意再委任他人擔任，換
    言之，如隨意再委任他人擔任管理人，該受複委任人未必為
    全體派下員所信任。而被告之父黃哲雄從未經祭祀公業黃兆
    慶嘗派下員大會選任為管理人，自不得以管理人自居，其就
    上開土地本無管理權，當不能擅自將上開土地授權予被告管
    理。況黃哲雄前訴請確認祭祀公業黃兆慶嘗管理權為其所有
    ，並變更管理人為其名義之聲明，業經本院民事庭於77年 1
    月20日以76年度易字第44號判決駁回確定在案（見98年度偵
    字第24177 號卷第206 至至208 頁）。且祭祀公業黃兆慶嘗
    於90年10月間召開改選管理人之派下員大會，由黃標輝當選
    為該祭祀公業之管理人，而黃哲雄向本院提起確認黃標輝管
    理權不存在之訴，復經本院於93年8 月2 日以92年度壢簡字
    第475 號判決認黃標輝係由該祭祀公業派下員大會合法改選
    之管理人，而駁回黃哲雄之訴確定在案，有桃園縣政府90年
    11月2 日90府民禮字第222881號函文及上開判決書影本各 1
    份在卷可考（見98年度他字第3469號卷第32頁、98年度偵字
    第24177 號卷第198 至第200 頁），被告既為黃哲雄之女，
    對於黃哲雄並非該祭祀公業管理人且對上開土地無管理權之
    事實，自難諉為不知，參以被告於檢察官偵訊時亦坦認上開
    45-6地號土地是黃兆慶嘗之土地，目前管理人是黃哲鍾，黃
    哲鍾是從95年開始管理等語屬實在卷（見98年度偵字第2417
    7 號卷第165 頁），顯見被告對於黃哲鍾自95年起即擔任祭
    祀公業黃兆慶嘗之管理人一情知之甚詳，其猶辯稱使用上開
    土地是本於管理權限云云，洵難採信。
(三)、被告另辯稱其於前開土地搭建鐵皮屋係供派下員於清明節祭
    祀時遮雨或如廁使用云云（見本院卷第17頁背面、第18頁背
    面），惟衡諸常情，整地搭建建物需時耗工、所費不貲，必
    妥善規劃使用目的後再行動工興建，方屬合理，然被告於警
    詢時原陳稱搭建鐵皮屋係準備設置王母娘娘及供奉眾神，別
    無其他用意云云（98年度偵字第24177 號卷第6 頁），嗣於
    本院審理時始翻稱係供派下員使用云云，其就搭建該鐵皮建
    物之使用目的所述前後不符，已難信實。況被告父親黃哲雄
    因祭祀公業黃兆慶嘗選任管理人一事，自40年起已向法院提
    起多件訴訟，與祭祀公業黃兆慶嘗歷屆選任之管理人纏訟多
    年，於該祭祀公業召開派下員大會時，被告均前往抗爭等情
    ，業經證人黃哲友於本院審理時證述明確（見本院卷第17頁
    、第17頁背面），而被告確未能參與祭祀公業黃兆慶嘗召開
    之派下員大會一情，亦經被告陳明在卷（本院卷第20頁背面
    ），顯見被告與祭祀公業黃兆慶嘗管理委員會、派下員間所
    生齟齬已久，復從未參與該祭祀公業舉行之會議，詎被告竟
    在該祭祀公業所有之前開土地上率爾搭建鐵皮建物，其主觀
    上顯有為自己不法利益之意圖甚為明確，所辯搭建鐵皮屋係
    供祭祀公業派下員祭祀時使用云云，無非係事後推諉卸責之
    詞，亦難採信。
(四)、綜上所述，被告所辯情詞，顯係事後卸責之詞，均難採信。
    本件事證明確，其犯行堪以認定，應予依法論科。
二、核被告所為，係犯刑法第320 條第2 項之竊佔罪，應依同條
    第1 項之規定處斷。爰審酌被告明知前開土地為祭祀公業黃
    兆慶嘗所有之土地，其無管理使用之權限，竟為圖私利，擅
    自搭建鐵皮建物供己私用，所為應予非難，且犯後否認犯行
    ，一再飾謝狡辯，未見絲毫悔悟之意，兼衡其犯罪之動機、
    目的、手段、所竊佔土地之面積達113 平方公尺，及其生活
    狀況、智識程度與素行等一切情狀，量處如主文所示之刑，
    並諭知易科罰金之折算標準。
據上論斷，應依刑事訴訟法第299條第1項前段，刑法第320 條第
2 項、第1 項、第41條第1 項前段，刑法施行法第1 條之1 第 1
項、第2 項前段，判決如主文。
本案經檢察官張聰耀到庭執行職務。
中    華    民    國   100    年    1     月    28    日
                  刑事第五庭  法  官   劉淑玲
以上正本證明與原本無異
如不服本判決，應於判決送達後10日內向本院提出上訴狀（應附
繕本）。
                              書記官   許婉茹
中    華    民    國  100     年    1     月    30    日
附錄本案論罪科刑依據之法條：
中華民國刑法第320條：
意圖為自己或第三人不法之所有，而竊取他人之動產者，為竊盜
罪，處5 年以下有期徒刑、拘役或5 百元以下罰金。
意圖為自己或第三人不法之利益，而竊佔他人之不動產者，依前
項之規定處斷。
前二項之未遂犯罰之。